ACORDAO-COMPLETO-2308202

ACÓRDÃO 5908/2019 ATA 24/2019 - PRIMEIRA CÂMARA

VISTOS, relatados e discutidos estes autos de Tomada de Contas Especial instaurada pelo Ministério do Turismo contra Joselito Viana da Costa em razão de irregularidades na execução financeira do Convênio 704155/2009 (Número Original 720/2009) ;
ACORDAM os Ministros do Tribunal de Contas da União, reunidos em Sessão da Primeira Câmara, diante das razões expostas pelo Relator, em:
9.1. considerar revel Joselito Viana da Costa, para todos os efeitos, com fundamento no art. 12, § 3º, da Lei 8.443/1992, dando-se prosseguimento ao processo;
9.2. julgar irregulares as contas de Joselito Viana da Costa, com fundamento nos artigos 1º, inciso I, 16, inciso III, alíneas “b” e “c”, 19, caput, e 23, inciso III, alínea “a”, da Lei 8.443/1992, e condená-lo ao pagamento da importância de R$ 56.500,00 (cinquenta e seis mil e quinhentos reais) , atualizada monetariamente e acrescidas de juros de mora, calculados a partir de 11/9/2009, até a data do efetivo recolhimento, fixando-lhe o prazo de quinze dias, a contar da notificação, para que comprove, perante o Tribunal, o recolhimento do débito ao Tesouro Nacional;
9.3. aplicar a Joselito Viana da Costa a multa prevista no art. 57 da Lei 8.443/1992, no valor de 65.000,00 (sessenta e cinco mil reais) , fixando-lhe o prazo de quinze dias, a contar da notificação, para comprovar, perante o Tribunal (art. 214, inciso III, alínea “a”, do Regimento Interno) , o recolhimento da respectiva quantia ao Tesouro Nacional, atualizada monetariamente entre a data do presente acórdão e a do efetivo recolhimento, se paga após o vencimento, na forma da legislação em vigor;
9.4. autorizar, desde logo, nos termos do art. 28, inciso II, da Lei 8.443/1992, a cobrança judicial das dívidas, caso não atendidas as notificações;
9.5. encaminhar cópia da deliberação ao Procurador-Chefe da Procuradoria da República em Minas Gerais, nos termos do § 3º do art. 16 da Lei 8.443/1992 c/c o § 7º do art. 209 do Regimento Interno do TCU, para adoção das medidas que entender cabíveis.

Tomada de Contas Especial instaurada em razão de irregularidades na execução financeira do Convênio 704155/2009.

Primeira Câmara

Município de Bugre/MG.

3. Interessados/Responsáveis:
3.1. Interessado: Ministério do Turismo (vinculador) (05.457.283/0001-19)
3.2. Responsável: Joselito Viana da Costa (XXX.459.586-XX).

13.1. Ministros presentes: Benjamin Zymler (na Presidência) e Walton Alencar Rodrigues (Relator).
13.2. Ministros-Substitutos convocados: Augusto Sherman Cavalcanti e Weder de Oliveira.

Joselito Viana da Costa

Joselito Vianna da Costa

WALTON ALENCAR RODRIGUES

Adoto, como relatório, a instrução da Secex-MG (peças 28-30) :
INTRODUÇÃO 
1. Trata-se de tomada de contas especial instaurada pelo Ministério do Turismo (MTur) , em desfavor de Joselito Viana da Costa, ex-prefeito do município de Bugre/MG (gestão 2009/2012) , com débito imputado de R$ 170.000,00 (valor histórico) , em razão de irregularidades na execução financeira do Convênio 704155/2009 (Número Original 720/2009) .
2. Nesta instrução, examina-se o mérito da presente tomada de contas especial após a promoção da citação autorizada.
HISTÓRICO
3.	O município de Bugre/MG celebrou com o Ministério do Turismo, em 17/7/2009, o Convênio 704155/2009 (peça 1, p. 37-54) , cujo objeto contemplou a realização do evento intitulado “9ª Festa Julina do Bugre”. Para esse intento, estabeleceu-se o valor total de R$ 178.500,00, cabendo ao concedente o repasse de R$ 170.000,00 e a parcela restante, de R$ 8.500,00, representou a contrapartida municipal, consoante o disposto na Cláusula Quinta do aludido acordo.
4. Os recursos federais foram repassados em uma única parcela, de R$ 170.000,00, mediante a ordem bancária 2009OB801283 (peça 1, p. 56) . O crédito na conta corrente específica ocorreu na data de 10/9/2009 (peça 13, p. 12) .
5.	O ajuste vigeu no período de 17/7/2009 a 26/9/2009 e previa a apresentação da prestação de contas até 26/10/2009, conforme estabelecido na Cláusula Quarta do Convênio 704155/2009 (peça 1, p. 43) .
6. Após as contas terem sido prestadas pelo responsável (peça 13, p. 6-95) e complementadas (peça 13, p. 114-203; e peça 14, p. 82-108) , diversas análises relativas à execução física e financeira do objeto foram efetivas no âmbito do MTur. A Nota Técnica de Análise Financeira Complementar 355/2015 (peça 1, p. 100-109) consolida as ocorrências que, mesmo após a apresentação de documentos complementares ou justificativas, não foram saneadas e, por consequência, motivaram a reprovação integral da prestação de contas do Convênio 704155/2009.
7. Esgotados os procedimentos administrativos com vistas à regularização da prestação de contas pelo responsável (art. 4º da IN/TCU 71/2012) , determinou-se a instauração desta tomada de contas especial. O tomador de contas elaborou, em 29/1/2016, o relatório de TCE 13/2016 (peça 1, p. 129-133) , no qual indicou as providências adotadas pela autoridade administrativa e confirmou a ocorrência de dano ao erário no valor de R$ 170.000,00 (valor histórico) , imputando a obrigação de ressarcir tal débito ao então prefeito de Bugre/MG, Sr. Joselito Viana da Costa, gestor que exclusivamente administrou os recursos repassados.
8. A Controladoria-Geral da União, por intermédio do Relatório de Auditoria 434/2016 (peça 1, p. 153-155) , concluiu pela imputação de débito ao responsável acima identificado. Por conseguinte, atestou a irregularidade das contas, conforme expresso no respectivo Certificado de Auditoria (peça 1, p. 157) e no Parecer do Dirigente do Órgão de Controle Interno (peça 1, p. 158) .
9. Em pronunciamento ministerial (peça 1, p. 161) , o Ministro de Estado do Turismo, na forma do art. 52 da Lei 8.443/92, atesta haver tomado conhecimento das conclusões do Controle Interno acerca das contas do aludido responsável.
10. No âmbito deste Tribunal, autorizou-se a citação do responsável (peça 23) de acordo com o teor proposto na instrução técnica precedente (peça 22) , no intuito de que apresentasse defesa para elidir a conduta irregular e o débito a seguir indicados:
Conduta: não ter comprovado a boa e regular aplicação dos recursos do Convênio 704155/2009 (Número Original 720/2009) , em virtude das irregularidades financeiras a seguir descritas, conforme consignado na Nota Técnica de Análise Financeira Complementar 355/2015 do Ministério do Turismo (peça 1, p. 100-109) :
a) ter contratado a empresa Iluminas Eventos Ltda., mediante licitação na modalidade pregão presencial (007/2009) , em detrimento ao pregão eletrônico, sem justificativas, infringindo, assim, o art. 1º do Decreto 5.504/2005; bem como obrigação expressamente prevista na Cláusula Terceira, Item II, alínea “h” e § Único, do Convênio 704155/2009; e
b) não ter apresentado os contratos de exclusividade, registrados em cartório, firmados entre os artistas que se apresentaram no evento “9ª Festa Julina do Bugre” e a empresa E. S. Lopes Produções, contratada por meio de inexigibilidade de licitação (Processos 1, 2, 3, 4 e 5/2009) com base no art. 25, inciso III, da Lei 8.666/93, prática essa que configurou afronta à Cláusula Terceira, Item II, alínea “ll”, do Convênio 704155/2009, bem como ao Acórdão 96/2008-TCU-Plenário (subitem 9.5.1.1) .
Quantificação do débito:
	Data
	Valor (R$) 
	Débito / (Crédito) 

	10/9/2009
	170.000,00
	Débito

	24/11/2009
	 (11.263,85) 
	 (Crédito) 

11. Em atendimento ao autorizado, o Sr. Joselito Viana da Costa foi regularmente citado por meio dos Ofícios 710 e 711/2017 (peças 24 e 25) , visto que, em maio de 2017, suas correspondências foram entregues nos endereços oficiais constantes de cadastros públicos (CPF – peça 20; e TSE - DGI Consultas) , conforme atestam os respectivos comprovantes (peças 26 e 27) . Não obstante, o aludido responsável não compareceu aos autos até o presente momento.
12. Concluídas as medidas tendentes a ouvir o responsável, em observância aos princípios constitucionais do contraditório e da ampla defesa, examina-se, no próximo tópico, o mérito da matéria sob comento.
EXAME TÉCNICO
13. Embora esteja devidamente cientificado (item 11) , o Sr. Joselito Viana da Costa manteve-se silente. Assim, transcorrido o prazo regimental fixado, impõe-se que seja considerado revel pelo Tribunal, dando-se prosseguimento ao processo, de acordo com o art. 12, § 3º, da Lei 8.443/1992.
14. Ao se manter omisso neste processo, o responsável acima destacado deixou de aproveitar oportunidade regimental para, no exercício do direito constitucional da ampla defesa e do contraditório, apresentar quaisquer argumentos de defesa que pudessem favorecê-lo, no sentido de elidir a conduta ilícita objeto de sua citação, assim como o débito que lhe foi imputado.
15. Sem prejuízo de tal ressalva, entretanto, os elementos presentes nestes autos permitem formar a convicção de que não ocorreu dano ao erário, mas somente se constatou a prática de irregularidades com grave ofensa à legislação aplicável.
16. Para a consecução do objeto pactuado, o Convenente contratou a empresa Iluminas Eventos Ltda. com vistas a divulgação e implementação de obras de infraestrutura do evento (peça 13, p. 40-42) , bem como a E. S. Lopes Produções para intermediar as apresentações artísticas (peça 13, p. 48-53, 58-63, 68-73, 78-83 e 88-93) .
17.	Após diversos pareceres, o Ministério do Turismo reprovou em definitivo, por meio da Nota Técnica de Análise Financeira Complementar 355/2015 (peça 1, p. 105-106) , a aplicação dos recursos repassados, glosando todas as despesas efetivadas em decorrência das contratações acima indicadas, com imputação de débito pelo total transferido, de R$ 170.000,00, em virtude de dois fatos: a) contratação injustificada da empresa Iluminas Eventos Ltda., mediante licitação na modalidade pregão presencial, em detrimento ao pregão eletrônico; e b) falta dos contratos de exclusividade, registrados em cartório, concedidos pelos artistas à empresa E. S. Lopes Produções, contratada por meio de inexigibilidade de licitação.
18. A ausência de contratos de exclusividade, bem como o uso indevido de modalidade licitatória para contratação de terceiros não são, por conta de sua exclusiva prática, suficientes para justificar a impugnação das despesas conexas, ainda mais quando resta confirmada a execução física do objeto pelo próprio órgão concedente, hipótese presente nesta TCE.
19.	O Ministério do Turismo efetivou supervisão in loco do objeto pactuado (Relatório 81/2009 – peça 1, p. 63-68) , visitando a sede do município de Bugres/MG durante o evento, no período de 25 a 26 de julho de 2009, atestando expressamente sua execução, in verbis:
 (...) 
11. No que concerne a supervisão "in loco" da execução do objeto do referido Convênio, conclui-se que houve a efetiva execução do Convênio n.° 704155/2009, de acordo com o Plano de Trabalho apresentado.
 (...) 
20. Portanto, diante de tal contexto, o uso de pregão presencial, ao invés de eletrônico, assim como a falta de requisito essencial - contratos de exclusividade – para fundamentar a inexigibilidade de licitação promovida, representam atos de gestão ilegal e/ou infrações à norma legal ou regulamentar que não causaram dano aos cofres públicos, razão pela qual se torna plausível propor o julgamento das contas pela irregularidade, sancionando-se o responsável apenas com a aplicação de multa. Nesse sentido, é o entendimento predominante do Tribunal (Acórdão 4639/2017-TCU-Primeira Câmara, Rel. Min. Walton Alencar Rodrigues) .
21. Por fim, cabe observar que, na quantificação original do débito, o MTur deveria ter registrado o crédito R$ 11.263,85, visto que resta comprovada a devolução, pelo município, de tal quantia aos cofres da União na data de 24/11/2009 (peça 13, p. 7-8) . De qualquer modo, conforme já explanado, a hipótese de débito não se configurou.
CONCLUSÃO
22. Em atendimento ao disposto no art. 202, § 2º, do Regimento Interno do TCU, entende-se que estes autos não dispõem de elementos que permitam o reconhecimento de boa-fé na conduta do responsável. Desse modo, com fundamento no art. 202, § 6º, do RI/TCU, opina-se no sentido de que o Tribunal profira, desde logo, o julgamento de mérito das contas ora examinada.
23. Tendo em vista que, embora devidamente cientificado, o Sr. Joselito Viana da Costa, ex-prefeito do município de Bugre/MG (gestão 2009/2012) , não compareceu aos autos, o Tribunal deve considerá-lo revel, para todos os efeitos, dando-se prosseguimento à tramitação dos autos, consoante o disposto no art. 12, § 3º, da Lei nº 8.443/92.
24. Assim, diante da revelia do responsável e ausência de boa-fé, bem como da inexistência de outros excludentes de culpabilidade, propõe-se, desde logo, com base na análise exposta acima (itens 15 a 20) , que as contas de Joselito Viana da Costa sejam julgadas irregulares consoante o art. 16, inciso III, alínea “b”, da Lei 8.443/1992, sem que haja condenação em débito, mas aplicando-lhe a multa prevista no art. 58, inciso I, do citado diploma legal.
PROPOSTA DE ENCAMINHAMENTO
25. Diante do exposto, submetem-se os autos à consideração do Relator, via MPTCU, propondo:
25.1.	considerar revel, para todos os efeitos, Joselito Viana da Costa, ex-prefeito do município de Bugre/MG (gestão 2009/2012) , dando-se prosseguimento ao processo, conforme preceitua o art. 12, § 3º, da Lei 8.443/1992 c/c o art. 202, § 8º, do RI/TCU;
25.2.	julgar irregulares as contas de Joselito Viana da Costa, CPF XXX.459.586-XX, com fundamento nos arts. 1º, inciso I, 16, inciso III, alínea “b”, e 23, inciso III, da Lei 8.443/1992, c/c os arts. 1º, inciso I, 209, inciso II, e 214, inciso III, do Regimento Interno do TCU;
25.3.	aplicar multa individual a Joselito Viana da Costa, CPF XXX.459.586-XX, com fundamento no art. 58, inciso I, da Lei 8.443/1992 c/c/ o art. 268, inciso I, do RI/TCU, fixando-lhe o prazo de 15 (quinze) dias, a contar da notificação, para que, nos termos do art. 214, inciso III, alínea “a”, do Regimento Interno do TCU, comprove, perante o Tribunal, o recolhimento da dívida aos cofres do Tesouro Nacional, atualizada monetariamente desde a data do acórdão que vier a ser proferido até a data do efetivo recolhimento, se for paga após o vencimento, na forma da legislação em vigor;
25.4.	autorizar, desde logo, a cobrança judicial da dívida nos termos do art. 28, inciso II, da Lei 8.443/1992 c/c o art. 219, inciso II, do Regimento Interno do TCU, caso não atendida a notificação;
25.5.	autorizar, desde logo, com fundamento no art. 26 da Lei 8.443/1992 c/c o art. 217 do Regimento Interno do TCU, caso seja do interesse do responsável, o parcelamento da dívida em até 36 (trinta e seis) parcelas, incidindo sobre cada uma, os encargos legais devidos, sem prejuízo de alertá-los de que, caso optem por essa forma de pagamento, a falta de comprovação do recolhimento de qualquer parcela implicará o vencimento antecipado do saldo devedor, nos termos do art. 26, parágrafo único, e 59 da Lei 8.443/1992, c/c o art. 217, § 2º, do Regimento Interno do TCU;
25.6.	encaminhar cópia da deliberação ao Ministério do Turismo, informando-lhe que o inteiro teor da deliberação pode ser consultado no endereço www.tcu.gov.br/acordaos.
O MPTCU, representado pelo Subprocurador-Geral Lucas Rocha Furtado, dissentiu do encaminhamento proposto pela unidade técnica (peça 31) :
Trata-se de tomada de contas especial instaurada pelo Ministério do Turismo (MTur) , em desfavor de Joselito Viana da Costa, ex-prefeito do município de Bugre/MG (gestão 2009/2012) , com débito imputado de R$ 170.000,00 (valor histórico) , em razão de irregularidades na execução financeira do Convênio 704155/2009, que tinha por objeto a realização do evento “9ª Festa Julina do Bugre”.
Citado o responsável, restou ele revel. 
Não obstante a ocorrência de revelia, a análise da unidade técnica conclui pela inexistência de débito, tendo em vista que a motivação para a instauração da TCE decorreu: a) da contratação da empresa Iluminas Eventos Ltda. mediante licitação na modalidade pregão presencial, em detrimento ao pregão eletrônico; e b) da falta dos contratos de exclusividade, registrados em cartório, concedidos pelos artistas à empresa E. S. Lopes Produções, contratada por meio de inexigibilidade de licitação. Com efeito, essas situações, por si só, não geram dano ao erário.
A proposta da instância de instrução é, portanto, no sentido do julgamento das contas como irregulares, sem débito, mas com aplicação da multa prevista no art. 58 da LOTCU.
Concordo com a Secex-MG quanto a inexistência de débito. Todavia, com as devidas vênias, discordo do encaminhamento de mérito proposto.
Entendo que, em casos como o retratado nestes autos – em que se conclui pela inexistência de débito – o desfecho devido é o arquivamento sem julgamento do mérito, por ausência dos pressupostos de constituição e desenvolvimento válido e regular do processo, com base no art. 212 do RITCU. Considero que os artigos 12, inciso III, e 19, parágrafo único, da Lei 8.443/92, não autorizam a conclusão que é possível o julgamento de tomada de contas especial sem débito, mas tão somente o julgamento de contas ordinárias. Esses dispositivos legais requerem a existência anterior de contas a serem julgadas, não configurando hipóteses para sua constituição, mas para seu julgamento. A existência anterior das contas especiais depende da verificação dos pressupostos estabelecidos no art. 8º da citada lei. E todas as hipóteses previstas nesse artigo estão relacionadas à ocorrência de dano ao erário.
E nem poderia ser diferente. A Constituição Federal, ao atribuir competência ao TCU para o julgamento de contas, distingue nitidamente a situação em que há dano, consoante a redação da parte final de seu art. 71, inciso II, estatuindo que compete à Corte julgar as contas dos administradores dos órgãos e entidades ali relacionados “e as contas daqueles que derem causa a perda extravio ou outra irregularidade de que resulte prejuízo ao Erário”. Portanto, conclui-se que somente existem contas a serem julgadas pelo TCU que não dependem da existência de débito no caso “dos administradores e demais responsáveis por dinheiros, bens e valores públicos da administração direta e indireta, incluídas as fundações e sociedades instituídas e mantidas pelo Poder Público federal”, condição não verificada no caso ora em apreciação.
Prestigiam a tese acima, por exemplo, os Acórdão 1014/2014-TCU-Segunda Câmara, 6.502/2012-1ª Câmara e 2.954/2011-1ª Câmara.
Ainda que não se aceda ao entendimento acima desenvolvido, mas atendo-se meramente ao caso concreto, entendo não subsistir gravidade suficiente a justificar o desfecho do julgamento pela irregularidade das contas ou ainda para a aplicação de multa.
Quanto à utilização do pregão presencial em detrimento do eletrônico, embora se configure irregularidade, não ela é de tal monta a atrair a aplicação de multa ao gestor, bastando cientificar-lhe da desconformidade (cf. Acórdãos 2.290/2017 e 2.753/2011, ambos do Plenário) .
No que atine à falta dos contratos de exclusividade, verifica-se que o TCU, ao proferir resposta a consulta relativa a execução desse  tipo de convênio, decidiu, em caráter normativo (Acórdão 1435/2017-TCU-Plenário) , que a apresentação apenas de autorização/atesto/carta de exclusividade que confere exclusividade ao empresário do artista somente para o dia da apresentação, ou ainda a apresentação de contrato de exclusividade sem registro em cartório, representam situações de impropriedade na execução do convênio (subitens 9.2.1 e 9.2.2) e não ensejam, por si só, o julgamento pela irregularidade das contas (subitem 9.2.3) .
Ante o exposto, pedindo vênias à unidade técnica, manifesto-me no sentido de que o presente processo seja arquivado, com fundamento no art. 212 do Regimento Interno do TCU, sem julgamento do mérito, por ausência de pressupostos de constituição e de desenvolvimento válido e regular.

não há

Subprocurador-Geral Lucas Rocha Furtado.

TOMADA DE CONTAS ESPECIAL. CONVÊNIO. CONTRATAÇÃO MEDIANTE PREGÃO PRESENCIAL. INEXIGIBILIDADE DE LICITAÇÃO SEM A OBSERVÂNCIA DOS REQUISITOS DA LEI 8.666/1993. CITAÇÃO. REVELIA. CONTAS IRREGULARES. DÉBITO. MULTA.

TOMADA DE CONTAS ESPECIAL (TCE)

Secretaria de Controle Externo de Tomada de Contas Especial (SecexTCE).

Trata-se de tomada de contas especial instaurada pelo Ministério do Turismo (MTur) contra Joselito Viana da Costa, prefeito do Município de Bugre/MG de 2009 a 2012, em razão de irregularidades na execução financeira do Convênio 704155/2009 (Número Original 720/2009) , cujo objeto era a realização da “9ª Festa Julina do Bugre”.
Vigente entre 17/7 e 26/9/2009, foram repassados R$ 170.000,00 ao convenente, por meio da ordem bancária 2009OB801283, com crédito na conta corrente específica em 10/9/2009. A contrapartida ajustada foi de R$ 8.500,00.
A partir das informações prestadas pelo convenente, a prestação de contas foi reprovada, como consignado na Nota Técnica de Análise Financeira Complementar 355/2015 (peça 1, p. 100-109) , em vista das seguintes irregularidades:
contratação da empresa Iluminas Eventos Ltda.-ME para a execução de serviços de divulgação e para realização do evento, por meio de pregão presencial, em detrimento da modalidade eletrônica, sem a necessária justificativa, o que contraria o previsto no art. 1º, § 4º, do Decreto 5.504/2005, no total de R$ 110.875,00;
contratação da empresa E.S. Lopes Produções – ME para intermediar a contratação das Bandas Calistones, Axé Mais, Rasta Chinela, Boleros do Samba e da dupla Ramon e Renan, por inexigibilidade de licitação, sem os contratos de exclusividade dos artistas com a empresa contratada, o que contraria o disposto no art. 25, III, da Lei 8.443/1992, no total de R$ 56.500,00.
Instaurada a TCE, o MTur concluiu por dano ao Erário por todo o montante transferido (peça 1, p. 129-133) , no que contou com a concordância do Controle Interno (peça 1, p. 153-61) .  
	No âmbito do TCU, o ex-prefeito foi devidamente citado (peças 24-27) , mas manteve-se silente, assumindo os efeitos da revelia, como previsto no art. 12, § 3º, da Lei 8.443/1992.
	Em vista da realização do evento, consignada no Relatório de supervisão 81/2009 (peça 1, p. 63-8) , a Secex-MG defende que as falhas identificadas sejam consideradas como formais, insuficientes para impugnar as despesas realizadas e resultar em débito. Propõe julgar irregulares as contas de Joselito Viana da Costa, com fulcro no art. 16, inciso III, alínea ‘b’, da Lei 8.443/1992, aplicando-lhe a multa prevista no art. 58, inciso I, da mesma Lei.
O MPTCU concorda com a unidade técnica quanto à inexistência de débito, mas diverge quanto ao encaminhamento proposto. Entende devido o arquivamento, sem julgamento do mérito, por ausência dos pressupostos de constituição e desenvolvimento válido e regular do processo, nos termos do art. 212 do Regimento Interno do TCU.
Feito necessário resumo dos fatos, passo a decidir.
							II
Discordo da possibilidade de se afastar o débito decorrente da contratação de artistas por inexigibilidade, tendo por base cartas de exclusividade para o dia e local do evento.
O Tribunal, mediante o Acórdão 936/2019-TCU-Plenário, entendeu não ser possível firmar entendimento de que as cartas de exclusividade, para a realização de eventos apenas em data e local específico, não caracterizam inviabilidade de competição. A apresentação de tais instrumentos, desacompanhados de comprovação dos valores cobrados pelos artistas, a título de cachê, não se prestam a elidir eventual débito na aplicação de recursos federais, impondo-se o exame da vexata quaestio no caso concreto.
Na situação em análise, a comprovação de realização dos shows, contratados mediante empresa intermediária, detentora de mera carta de exclusividade para o dia e local do evento, não é capaz de demonstrar o nexo de causalidade entre os recursos transferidos e o objeto contratado.
Sobre esse aspecto, considero esclarecedores os votos que antecedem o Acórdão 2730/2017-TCU-Plenário, de minha relatoria, e o Acórdão 2166/2018-TCU-Primeira Câmara, de relatoria do Ministro Bruno Dantas.
Assim, a comprovação de pagamento à empresa E.S. Lopes Produções – ME não é suficiente para afastar o débito. Faz-se necessária a comprovação dos valores efetivamente recebidos pelas bandas e artistas que se apresentaram no evento, mediante recibos emitidos em seus nomes ou comprovação de crédito em conta bancária de sua titularidade.
Como tal comprovação não ocorreu nestes autos, é impossível estabelecer o nexo de causalidade entre os recursos federais transferidos e os valores efetivamente pagos aos artistas. Devido, portanto, julgar irregulares as contas do responsável, com fulcro no art. 16, III, ‘b’ e ‘c’, da Lei 8.443/1992, imputar-lhe débito correspondente aos valores das apresentações contratadas mediante inexigibilidade de licitação, assim como apenar-lhe com a multa prevista no artigo 57 da mesma Lei.
Oportuno registrar, ainda, que, no caso específico, o responsável deixou de observar as diretrizes estabelecidas na cláusula terceira, inciso II, alínea ‘ll’, do Convênio 704155/2009 (peça 14, p. 31) , que explicitou o requisito legal para a contratação de artistas por inexigibilidade de licitação, como transcrevo:
II. Compete ao CONVENENTE: (...) 
ll) apresentar na prestação de contas, quando da contratação de artistas, consagrados, enquadrados na hipótese de inexigibilidade prevista no inciso III do art. 25 da Lei nº 8.666/1993, atualizada, por meio de intermediários ou representantes, cópia do contrato de exclusividade dos artistas com o empresário contratado, registrado em cartório, sob pena de glosa dos valores envolvidos. Ressalta-se que o contrato de exclusividade difere da autorização que confere exclusividade apenas para os dias correspondentes à apresentação dos artistas e que é restrita à localidade do evento, conforme dispõe o Acórdão 96/2008-TCU-Plenário do TCU; (grifei) 
Assim, devem ser restituídos à União os valores pagos à empresa E.S. Lopes Produções – ME, que totalizaram R$ 56.500,00, atualizados desde 11/9/2009 (peça 14, p. 101-105) , o que representa R$ 98.925,85, sem juros, em 18/6/2019.
Tendo em vista que a restituição efetuada pelo responsável em 24/11/2009, no valor de R$ 11.263,85 (peça 13, p. 7-8) , decorreu do saldo em conta corrente, não há créditos a serem considerados no cálculo do débito. 
No que se refere à utilização do pregão presencial, em detrimento do pregão eletrônico, acolho os pareceres emitidos no sentido de grave infração à norma legal e regulamentar. Opto, contudo, por majorar a multa prevista no art. 57 da Lei 8.443/1992, aplicável ao ex-prefeito neste caso.
Ante o exposto, voto no sentido de que o Tribunal adote a deliberação que ora submeto à apreciação deste Colegiado.
TCU, Sala das Sessões Ministro Luciano Brandão Alves de Souza, em 16 de julho de 2019.
WALTON ALENCAR RODRIGUES 
Relator